【裁判字號】    99,重訴,176
【裁判日期】    991029
【裁判案由】    塗銷不動產所有權移轉登記等
【裁判全文】
臺灣士林地方法院民事判決               99年度訴字第839號
原      告  華南商業銀行股份有限公司
法定代理人  王濬智
訴訟代理人  侯水深律師
            張沐芝律師
原      告  台中商業銀行股份有限公司
法定代理人  丙○○
訴訟代理人  乙○○
被      告  丁○○
被      告  甲○○
上  一  人  葉海萍律師
訴訟代理人
上列當事人間確認買賣關係不存在等及塗銷不動產所有權移轉登
記等事件，本院合併辯論，於民國99年9 月21日言詞辯論終結，
並合併判決如下：
    主  文
原告之訴均駁回。
訴訟費用由原告負擔。
    事實及理由
壹、程序方面：
    本件被告丁○○未於言詞辯論期日到場，核無民事訴訟法第
    386 條各款所列情形，爰依原告之聲請，由其一造辯論而為
    判決。
貳、實體方面：
一、原告起訴主張：
  (一)先位訴訟部分：
  1.訴外人亞洲麗達股份有限公司（下稱亞洲麗達公司）於民國
    97年10月29日邀同該公司董事長即被告丁○○、訴外人馮佩
    韻為連帶保證人，與原告華南商業銀行股份有限公司（下稱
    華南商銀）簽訂授信契約書，約定於授信總額度美金40萬元
    之範圍內為授信往來。嗣訴外人亞洲麗達公司陸續於98年8
    月27日、同年11月11日委請原告華南商銀申請開發美金80,1
    60元、美金51,000元之遠期信用狀，原告依約墊付美金80,1
    60元、美金45,000元後，訴外人亞洲麗達公司應於99年2 月
    26日、同年5 月12日清償全部墊款本息；又訴外人亞洲麗達
    公司陸續於98年8 月19日、99年1 月22日向原告華南商銀借
    款英鎊2 萬元、英鎊29,760.29 元，並約定於99年2 月12日
    、同年7 月21日清償該等款項本息。惟，就上述英鎊2 萬元
    之借款，訴外人亞洲麗達公司屆期未依約清償，依前開授信
    契約書共同條款第7 條第1 款約定，該公司對原告華南商銀
    所負之一切債務已於99年2 月12日視為全部到期，則被告丁
    ○○身為該公司之連帶保證人，自應負連帶清償責任，原告
    華南商銀業於99年4 月19日訴請訴外人亞洲麗達公司、被告
    丁○○、訴外人馮佩韻清償上開債務。
  2.訴外人亞洲麗達公司於98年8 月21日邀同被告丁○○、訴外
    人楊桂霞為連帶保證人，向原告台中商業行股份有限公司（
    下稱台中商銀）借款新台幣（下同）800 萬元，嗣訴外人亞
    洲麗達公司就前開借款僅分別繳款至99年3 月3 日、同年3
    月4 日，即未依約繳納本息，現尚積欠800 萬元，依授信額
    度契約書第6 條第1 款約定，該公司對原告台中商銀所負之
    一切債務皆視為全部到期，被告丁○○身為該公司之連帶保
    證人，自應負連帶清償責任，原告台中商銀業已訴請訴外人
    亞洲麗達公司及連帶保證人清償上開借款。
  3.訴外人亞洲麗達公司於99年1 、2 月間已發生財務狀況惡化
    情事，被告丁○○身為該公司之董事長及連帶保證人，竟在
    知悉該公司財務狀況惡化、即將失去給付能力之情形下，為
    規避其應負之債務，將其名下所有如附表所示之不動產（下
    稱系爭不動產），於99年2 月8 日以買賣為原因，移轉登記
    予被告甲○○，意圖藉此使其財產免於遭債權人即原告等聲
    請強制執行；實則，被告2 人係基於通謀虛偽意思表示，為
    使被告丁○○之財產免受強制執行，在形式上以買賣方式，
    使被告甲○○取得系爭不動產所有權，惟被告2 人間並無就
    系爭不動產訂定買賣契約及所有權移轉契約之真意，依民法
    第87條第1 項前段規定，系爭不動產買賣契約及所有權移轉
    契約均屬無效。而縱被告2 人間有移轉系爭不動產所有權之
    真意，其目的既在使被告丁○○之財產免受強制執行，顯然
    違反善良風俗，依民法第72條規定，該等所有權移轉登記及
    系爭買賣契約仍屬無效。綜上，被告2 人間就系爭不動產買
    賣契約及所有權移轉契約法律關係既不存在，被告丁○○本
    得依民法第767 條規定，請求被告甲○○塗銷上開所有權移
    轉登記，卻怠於為之，原告等為保全債權，爰依民法第242
    條之規定，代位被告丁○○本於民法第767 條規定，請求被
    告甲○○塗銷系爭不動產所有權移轉登記，回復為被告丁○
    ○所有。
  (二)備位訴訟部分：
    縱認被告2 人間就系爭不動產之買賣行為為真正，被告2 人
    間就系爭不動產之有償行為，有害及原告等之債權，且被告
    2 人均知悉該等情事，爰依民法第244 條第2 項規定，請求
    撤銷被告2 人間就系爭不動產之買賣契約及所有權移轉契約
    。又前開買賣契約及所有權移轉契約既均經撤銷，則原告等
    依民法第242 條、第767 條之規定，自得代位被告丁○○，
    請求被告甲○○塗銷系爭不動產所有權移轉登記，回復為被
    告丁○○所有。
  (三)對被告抗辯所為之陳述：
  1.依據被告提出之匯款單所示，訴外人張志翔於98年10月16日
    將267 萬元匯入訴外人亞洲麗達公司帳戶，又被告所提出用
    於清償上開借款之系爭支票3 紙，均為訴外人亞洲麗達公司
    所開立，故於98年10月間向訴外人張志翔借貸款項者，係訴
    外人亞洲麗達公司，而非被告丁○○，且就其中33萬元，其
    並未提出已交付借款之證明。
  2.被告甲○○所提出之系爭借據，應是訴外人亞洲麗達公司於
    98年12月間財務陷入困難，無法清償對訴外人張志翔之借款
    ，被告丁○○方於98年12月14日與訴外人張志翔簽立系爭借
    據，承擔訴外人亞洲麗達公司對於訴外人張志翔所負之債務
    ，並承諾其如無法清償債務，同意將系爭不動產之所有權移
    轉與訴外人張志翔。惟系爭不動產價值1,520 萬元，而被告
    甲○○取得系爭不動產所有權後，雖與其兄張志翔曾清償系
    爭不動產抵押貸款本息，惟渠等僅清償1,142 萬3,440 元，
    卻取得價值1,520 萬元之不動產，是被告甲○○顯係以不相
    當代價取得系爭不動產所有權。
  3.系爭借據記載清償日期為99年2 月15日，然訴外人張志翔於
    清償期尚未屆至前之99年2 月6 日，即向金融機構提示系爭
    支票，並於99年2 月8 日辦畢系爭不動產所有權移轉登記，
    卻遲至99年4 月8 日始開始繳納貸款本息，足證訴外人張志
    翔於99 年2月初即知訴外人亞洲麗達公司及被告丁○○財務
    狀況不佳，無力清償借款，始會急於在99年2 月15日借款清
    償日前，將系爭不動產所有權移轉登記給被告甲○○，避免
    被告丁○○之債權人對系爭不動產為強制執行。
  4.被告丁○○身為訴外人亞洲麗達公司對於借款之連帶保證人
    ，明知訴外人亞洲麗達公司及其個人財產不足清償對外債務
    ，且其財產為債務之總擔保，卻承擔亞洲麗達公司對訴外人
    張志翔之債務，被告丁○○之行為顯係基於損害債權人即原
    告等之債權為目的；而訴外人張志翔及被告甲○○亦明知訴
    外人亞洲麗達公司及被告丁○○之財務狀況不佳，無力清償
    對外債務，且實際借款人為訴外人亞洲麗達公司，被告丁○
    ○係承擔訴外人亞洲麗達公司之債務，被告丁○○之行為將
    損害其他債權人之債權，故被告甲○○以不相當之代價取得
    系爭不動產所有權，被告2 人之行為顯有害於債權且悖於善
    良風俗，原告自得依民法第244 條之規定，請求撤銷被告2
    人間就系爭不動產之買賣契約及所有權移轉契約。
  (四)並聲明：1.先位聲明：(1)確認被告2 人間就系爭不動產所為
    之買賣契約及所有權移轉契約關係均不存在；(2)被告甲○○
    應將系爭不動產於99年2 月8 日以買賣為登記原因所為之所
    有權移轉登記予以塗銷。2.備位聲明：(1)被告2 人間就系爭
    不動產所為之買賣契約及所有權移轉契約應予撤銷；(2)被告
    甲○○應將系爭不動產於99年2 月8 日以買賣為登記原因所
    為之所有權移轉登記予以塗銷。
二、被告甲○○則抗辯：
  (一)被告丁○○係訴外人亞洲麗達公司負責人，因有週轉之需要
    ，於98年10月上旬，向訴外人即被告甲○○之胞兄張志翔借
    款300 萬元，訴外人張志翔乃於98年10月16日自永豐商銀和
    平分行匯款267 萬元至訴外人亞洲麗達公司合作金庫台北分
    行0000000000000 帳號內，並另交付現金33萬元予被告丁○
    ○，雙方約定清償日為98年12月15日，月息2 分，被告丁○
    ○並交付訴外人亞洲麗達公司所簽發，付款人為合作金庫台
    北分行06192-5 帳號、支票號碼各為BN0000000 、BN 00000
    00、BN0000000 ，面額各100 萬元，發票日均為98年12月15
    日之支票3 紙（下稱系爭支票），及被告丁○○所簽發面額
    300 萬元之本票1 紙（下稱系爭本票），作為還款憑證及擔
    保。嗣被告丁○○於系爭支票到期前1 日即98年12月14日要
    求延期2 個月清償，訴外人張志翔雖同意之，惟要求被告丁
    ○○提供系爭不動產設定抵押權作擔保，被告丁○○表示其
    所有之系爭不動產已向新光銀行抵押借款1,100 餘萬元並設
    定第一順位抵押權，現其欲改向其他銀行轉貸較高額之貸款
    ，為避免設定第二順位抵押權，造成其無法順利轉貸，遂請
    訴外人張志翔勿辦理第二順位抵押權，其在獲得轉貸款項後
    ，便可將上開300 萬元借款返還予訴外人張志翔，倘無法順
    利轉貸或無法清償300 萬元借款，被告丁○○願將系爭不動
    產所有權移轉予訴外人張志翔，以抵償債務，並以系爭不動
    產原有之第一順位（新光銀行）抵押借款本息（約1,100 餘
    萬元）及渠向訴外人張志翔借貸之300 萬元作為買賣總價，
    被告丁○○與訴外人張志翔並於98年12月14日簽立借據（借
    貸契約書，下稱系爭借據），訴外人張志翔指定屆時由被告
    甲○○為系爭不動產之登記名義人，被告丁○○則於簽立借
    據同時，依系爭借據第8 條約定，交付系爭不動產所有權狀
    、印鑑證明書及蓋妥印鑑章之過戶公契予訴外人張志翔。
  (二)嗣於99年2 月初訴外人張志翔知悉訴外人亞洲麗達公司支票
    遭到退票，乃於99年2 月6 日將系爭3 張支票提示，亦遭退
    票，被告丁○○復避不見面，顯已無清償能力，訴外人張志
    翔乃依約將系爭不動產移轉登記至被告甲○○名下。
  (三)就系爭不動產前開新光銀行1,100 餘萬元之貸款，訴外人張
    志翔及被告甲○○先後清償如下：(1)99年4 月8 日清償本金
    75,000元、利息24,800元、違約金339 元，(2)99年4 月28日
    清償本金75,000元、利息25,709元，(3)99年5 月28日清償本
    金75,000元、利息25,709元，因不堪長期負擔利息及違約金
    ，被告甲○○於99年6 月2 日再清償本金4,421,883 元及12
    0 萬元，將該抵押貸款全數清償完畢。
  (四)被告丁○○向訴外人張志翔借款，並以系爭不動產作價抵償
    債務之情事，係發生於98年10月至12月間，乃在訴外人亞洲
    麗達公司開始退票日即99年2 月1 日之1 個半月前，如訴外
    人張志翔早知該公司週轉不靈，豈會提供資金予被告丁○○
    ？被告2 人間就系爭不動產所為之買賣及所有權移轉契約均
    為真實，當屬有效，況系爭不動產為被告丁○○個人所有，
    並非訴外人亞洲麗達公司之資產，被告丁○○處分其個人財
    產自不得謂係惡意脫產。
  (五)被告甲○○及訴外人張志翔就系爭不動產，除已繳納貸款本
    息11,423,440元予新光銀行外，又繳付房屋稅2,097 元、契
    稅3 萬5,623 元、土地增值稅1 萬9,037 元、代書費2 萬3,
    234 元，加上被告丁○○未清償之300 萬元，總額已達1,45
    0 萬3,430 元，被告甲○○雖於99年4 月間將系爭不動產以
    1,520 萬元出售予訴外人簡銘（現因系爭不動產遭假處分而
    無法履約），然差額僅為69萬6,570 元，扣除被告甲○○日
    後實際獲得售屋價款時，上述各筆支出款項支出日起計算之
    利息損失，及房屋仲介費用20萬元，顯無任何不相當之代價
    可言。被告甲○○更不知原告等對被告丁○○有債權，尤無
    明知損害其等債權可言，自無民法第244 條第2 項之情事存
    在。
  (六)並聲明：原告之訴均駁回。
三、被告丁○○未於言詞辯論期日到場，亦未提出書狀作何聲明
    或陳述。
四、本院之判斷：
    本件兩造所爭執者，厥為：(一)先位訴訟：被告丁○○與訴外
    人張志翔就系爭不動產所為之買賣行為，及被告間所為系爭
    不動產所有權移轉行為是否係通謀虛偽意思表示？是否違反
    善良風俗？(二)備位訴訟：被告丁○○與訴外人張志翔就系爭
    不動產所為之買賣行為，及被告間所為系爭不動產所有權移
    轉行為，是否屬民法第244 條第2 項所規定之詐害債權行為
    ？茲審酌如下：
  (一)被告丁○○與訴外人張志翔就系爭不動產所為之買賣行為，
    及被告間所為系爭不動產所有權移轉行為是否係通謀虛偽意
    思表示？是否違反善良風俗？
  1.原告主張被告丁○○與訴外人張志翔間並無借貸關係存在，
    被告丁○○將系爭不動產移轉登記於訴外人張志翔指定之被
    告甲○○，係為避免其他債權人對系爭不動產為強制執行，
    故渠等所為顯係通謀虛偽意思表示等語，為被告甲○○所否
    認，並以前揭情詞置辯，經查，被告丁○○於98年10月間，
    因訴外人亞洲麗達公司之營運資金需求，向訴外人張志翔調
    借300 萬元，約定清償日期為98年12月15日，被告丁○○並
    交付其於98年10月16日所簽發面額300 萬元、到期日98年12
    月15日之本票1 紙，及訴外人亞洲麗達公司所簽發面額合計
    300 萬元、發票日均為98年12月15日之支票3 紙予訴外人張
    志翔，嗣系爭支票屆期，雙方遂合意延展清償期日，另行於
    98年12月14日簽訂系爭借據等情，業據被告甲○○提出永豐
    商業銀行匯款委託書、系爭支票3 紙、系爭本票1 紙及系爭
    借據在卷可稽（詳99年度訴字第839 號卷第72-75 頁，99年
    度重訴字第176 號卷第59-63頁），堪信屬實。
  2.原告雖主張由匯款單記載收款人為亞洲麗達公司，可知實際
    向訴外人張志翔借款者係訴外人亞洲麗達公司，被告丁○○
    與訴外人張志翔並無借貸關係存在，被告丁○○以自己名下
    之不動產移轉予被告甲○○，顯然係承擔訴外人亞洲麗達公
    司之債務等語，然查，被告丁○○為訴外人亞洲麗達公司之
    董事長，此有該公司變更登記表及登記資料可稽（詳99年度
    訴字第839 號卷第49頁，99年度重訴字第176 號第57頁），
    其於98年10月間為公司資金週轉之需要，向訴外人張志翔借
    款，訴外人張志翔將款項匯入訴外人亞洲麗達公司之帳戶，
    被告丁○○則交付其簽發之系爭本票及公司簽發之系爭支票
    予訴外人張志翔等情，與常情並無違背，且由被告丁○○於
    訴外人張志翔匯款當日即98年10月16日簽發面額300 萬元、
    到期日98年12月15日之本票（詳99年度訴字第839 號卷第74
    頁、99年度重訴字第176 號卷第61頁）交付訴外人張志翔，
    嗣於系爭支票屆期前，被告丁○○復簽立以自己為借款人之
    借據（詳99年度訴字第839 號卷第75頁，99年度重訴字第17
    6 號卷第62頁）乙節，足認被告丁○○於借款當時即承諾願
    與亞洲麗達公司就借款金額共負清償之責，則被告丁○○與
    訴外人張志翔就系爭借款300 萬元自有借貸關係存在。原告
    前開主張，即非可採。
  3.復依系爭借據第8 點約定：「已屆清償日期，甲方（即被告
    丁○○）未能清償借款，甲方同意本借貸契約自動轉換為不
    動產買賣契約（如附件所示，即系爭不動產），乙方（即訴
    外人張志翔）以原第一順位銀行之抵押借款本息餘額及本契
    約借貸本金總和為買賣總價款，承受甲方該不動產，甲方前
    向乙方借款新台幣300 萬元，視為買賣價金之一部... 。」
    （詳99年度訴字第839 號卷第75頁，99年度重訴字第176 號
    卷第62頁），足見被告丁○○將系爭不動產所有權移轉登記
    於訴外人張志翔指定之被告甲○○名下，係以被告丁○○對
    訴外人張志翔之系爭借款債務抵充買賣價金之一部，系爭不
    動產原有抵押貸款則由訴外人張志翔指定登記名義人即被告
    甲○○承接，確為有對價之買賣，並非通謀虛偽意思表示甚
    明。原告前開主張，洵非可採。
  4.又按民法第72條所謂法律行為有背於善良風俗者，乃指法律
    行為本身違反社會道德觀念而言（最高法院69年台上字第26
    03號判例參照），被告丁○○與訴外人張志翔就系爭不動產
    訂立買賣契約及被告間就系爭不動產所有權移轉契約，與社
    會道德觀念無涉，不生是否違反善良風俗問題，是原告主張
    被告丁○○與訴外人張志翔就系爭不動產訂立之買賣契約及
    被告間就系爭不動產所有權移轉契約有背於善良風俗，顯屬
    無稽。
  5.綜上，被告丁○○與訴外人張志翔就系爭不動產所為之買賣
    行為，及被告間所為系爭不動產所有權移轉行為並非通謀虛
    偽意思表示，亦無違反善良風俗可言。從而，原告依民法第
    242 條、第767 條之規定，先位聲明請求(1)確認被告2 人間
    就系爭不動產所為之買賣契約及所有權移轉契約關係均不存
    在、(2)被告甲○○應將系爭不動產於99年2 月8 日以買賣為
    登記原因所為之所有權移轉登記予以塗銷，為無理由，應予
    駁回。。
  (二)被告丁○○與訴外人張志翔就系爭不動產所為之買賣行為，
    及被告間所為系爭不動產所有權移轉行為，是否屬民法第24
    4 條第2 項所規定之詐害債權行為？
  1.按「債務已屆清償期，債務人就既存債務為清償者，固生減
    少積極財產之結果，但同時亦減少其消極財產，於債務人之
    資力並無影響，不得指為民法第244 條第1 項或第2 項之詐
    害行為。」「以債務人於行為時明知有損害於債權人之權利
    ，且受益人於受益時亦知其情事為要件，故在買賣行為，須
    對價與客觀的價格不相當，始能認為債務人明知有損害於債
    權人之權利，受益人亦知情受益。苟其對價與客觀的價格相
    當，則債務人之財產並未減少，難謂有損害於債權人之權利
    ，買受人付出與市價相當之對價而買受其物，亦無受益之可
    言，自非債權人所得任意訴請撤銷。」（最高法院55年台上
    字第2839號判例、53年台上字第2823號裁判要旨參照）。
  2.經查，本件系爭不動產市價約1,500 萬元，被告丁○○與訴
    外人張志翔簽訂系爭借據當月，系爭不動產原抵押貸款債務
    （含本金及利息）尚積欠11,594,800元，此為兩造在庭所不
    爭執（詳99年度訴字第839 號卷第108 頁反面、121 頁反面
    、125 頁，99年度重訴字第176 號卷第93頁反面、102-108
    頁），被告甲○○除承接系爭不動產之前開貸款外，尚以被
    告丁○○對訴外人張志翔之借款債務300 萬元抵充作為買賣
    價金之一部，業如前述，是系爭不動產買賣總價應計為14,5
    94,800元，堪認訴外人張志翔業已付出與市價相當之對價買
    受系爭不動產，訴外人張志翔嗣後指定被告甲○○為登記名
    義人，自難認被告甲○○有何受益可言。至於系爭不動產買
    賣總價（14,594,800元，換算每坪單價約561,338 元，計算
    式：00000000元÷約26坪＝591338，小數點以下四捨五入）
    與市價（約1,500 萬元，換算每坪單價約576,923 元，計算
    式：1500萬元÷約26坪＝576923，小數點以下四捨五入）之
    差價，並非過鉅，應屬買賣雙方合理之議價空間，自難憑此
    遽認訴外人張志翔係以不相當之對價買受系爭不動產。再者
    ，被告丁○○本件移轉系爭不動產所有權予訴外人張志翔指
    定之被告甲○○之行為，固生減少積極財產之結果，但同時
    亦減少其消極財產，於其資力並無影響，且訴外人張志翔付
    出之對價與客觀的價格相當，則債務人即被告丁○○之財產
    並未減少，自難謂有損害於債權人即原告等之權利，揆諸前
    揭說明，本件核與民法第244 條第2 項詐害債權行為之要件
    不符。
  3.綜上，原告主張被告丁○○與訴外人張志翔就系爭不動產所
    為之買賣行為，及被告間所為系爭不動產所有權移轉行為，
    屬民法第244 條第2 項所規定之詐害債權行為，並非可採。
    從而，原告本於民法第244 條第2 項、第242 條、第767 條
    之規定，備位聲明請求(1)被告2 人間就系爭不動產所為之買
    賣契約及所有權移轉契約應予撤銷；(2)被告甲○○應將系爭
    不動產於99年2 月8 日以買賣為登記原因所為之所有權移轉
    登記予以塗銷，亦無理由，應予駁回。
五、本件事證已臻明確，兩造其餘攻擊防禦方法與證據調查，核
    與本件判決結果不生影響，爰不逐一論列，附此敘明。
六、訴訟費用負擔之依據：依民事訴訟法第78條。
中    華    民    國    99    年    10    月    29    日
                  民事第一庭  法  官  陳燁真
以上正本證明與原本無異。
如對本判決上訴，應於判決送達後20日內向本院提出上訴狀；若
委任律師提起上訴者，應一併繳納上訴審裁判費，否則本院得不
命補正逕行駁回上訴。
中    華    民    國    99    年    11    月    1     日
                              書記官  謝達人

司法院資訊處製作；財團法人民間司法改革基金會備份。
